臺灣高等法院刑事判決　　　　　　　　 93年度上訴字第161號
上　訴　人　臺灣桃園地方法院檢察署檢察官
被　　　告　甲○○
　　　　　　乙○○
共　　　同
選任辯護人　林　凱律師
　　　　　　劉　楷律師
上列上訴人因被告偽造文書等案件，不服臺灣桃園地方法院91年
度訴字第336號，中華民國92年11月20日第一審判決（起訴案號
：臺灣桃園地方法院檢察署90年度偵字第12683號），提起上訴
，本院判決如下：
    主  文
原判決撤銷。
甲○○、乙○○共同行使偽造私文書，足以生損害於他人，各處
有期徒刑陸月，如易科罰金，均以參佰元折算壹日。
    事  實
一、乙○○、甲○○於民國88年間分別係行政院國軍退除役官兵
    輔導委員會桃園縣榮民服務處（下稱桃園縣榮民服務處）四
    十二服務區總聯絡員、駐區聯絡員（均非公務員），負責桃
    園縣平鎮市湧光里、湧豐里、永安里、南勢里及金星里等地
    榮民之就業、就醫、就學、就養及服務照顧事宜。緣榮民丙○○病情惡化，於88年7月6日送行政院國軍退除役官兵輔導
    委員會桃園榮民醫院（下稱桃園榮民醫院）急診，再於同年
    月24日由桃園榮民醫院轉入行政院國軍退除役官兵輔導委員
    會臺北榮民總醫院（下稱臺北榮民總醫院），因健康情況惡
    化乃將其所有之財物包括身分證、榮民證、戶口名簿、平鎮
    山仔頂郵局帳號000000-0存簿儲金之存摺印章、平鎮山仔頂
    郵局第00000000號定期存單、向趙成文頂讓位於平鎮市貿易
    八村162號房屋使用權之讓渡契約書等交付與友人周世榮，
    並授權周世榮動支金錢以支付醫療看護費用及處理身後遺產
    。乙○○知悉後，與甲○○共同基於為自己不法所有之犯意
    聯絡，於88年7月29日，假借其服務區總聯絡員及駐區聯絡
    員之身分，由乙○○向周世榮佯稱須將上開受託保管之丙○○所有財物，攜至桃園縣平鎮市○○街57號之乙○○住處，
    交予乙○○保管，使周世榮陷於錯誤，依其指示交付乙○○
    保管。2人並承前意圖為自己不法所有之概括犯意及偽造文
    書之犯意，明知未經丙○○本人之授權，竟於88年11月26日
    ，利用不知情之葉秋蘭（乙○○之妻）填載丙○○之姓名（
    非署押，僅為辨示之用），並盜蓋其印章而偽造委託書後，
    連同丙○○之身分證、印章、郵局定期儲金存單及臺北榮民
    總醫院開立之診斷證明書，由甲○○持往平鎮山仔頂郵局辦
    理定期存款解約，又因甲○○所持印鑑與丙○○原留印鑑不
    符，復偽以丙○○代理人之身分填寫變更印鑑申請書，將上
    開定期存款提前解約，致平鎮山仔頂郵局承辦人員莊正泉陷
    於錯誤，而如數交付丙○○之定存及利息，共計新臺幣（下
    同）166萬6837元，致生損害於平鎮山仔頂郵局及丙○○本
    人。甲○○隨即將上開款項，存入由桃園縣榮民服務處四十
    二服務區以黃園齊之化名所開立之平鎮山仔頂郵局局號
    000000-0帳號000000-0號存款帳戶。
二、嗣周世榮輾轉得知乙○○、甲○○將丙○○之定期存款解約
    後屢次催討，被告乙○○為免事跡敗露，乃於88年12月3日
    ，將上開之款項1百萬元存入不知情之許建華所開立之臺灣
    土地銀行平鎮分行局號091005號、帳號81353-6號帳戶，再
    於89年1月17日，將餘款66萬6千8百37元存入甲○○所開立
    之臺灣土地銀行平鎮分行局號091005號、帳號15245-9號帳
    戶。嗣因周世榮自89年2月1日起，屢次向桃園縣榮民服務處
    陳情，乙○○、甲○○為應付桃園縣榮民服務處之調查及脫
    免罪責，乃於89年2月20日及2月27日召開丙○○財務管理會
    議，並推舉不知情之錢統銀為主任委員，於89年2月29日，
    由甲○○及許建華分別將帳戶中之餘款57萬3197元及90萬元
    ，匯入錢統銀名義之臺灣土地銀行平鎮分行局號091005號、
    帳號15436號帳戶以辦理轉帳開戶。延至89年4月10丙○○去
    世後，始陸續於同年4月13日、同年月15日，將餘款138萬
    7472元繳回桃園縣榮民服務處，嗣經告發，查知上情。
    理  由
一、訊據被告乙○○、甲○○坦承於上開時、地保管丙○○所有
    財物之事實，惟否認有何不法犯行，被告乙○○辯稱：其去
    醫院看丙○○，丙○○表示醫藥費如果不夠的話還有定存可
    以支用，但是沒有特別授權給誰動用；後來周世榮到其住處
    將丙○○之物交其保管，稱怕再弄丟，其出於善意保管丙○○的財物，並沒有不法所有之意圖；有關款項，除用以支付
    丙○○之相關費用外，餘錢都已經繳回桃園縣榮民服務處云
    云。被告甲○○辯稱：乙○○在88年8月初才把丙○○之物
    交其保管，一開始是被告乙○○提到將定存解約的事情，其
    認為丙○○之前就有同意定存解約去支付看護費，所以其認
    為沒有問題，乃相信被告乙○○，依乙○○指示去作，其並
    沒有侵占、偽造文書及詐欺云云。
二、經查：
（一）、被害人丙○○於88年7月6日因病住進桃園榮民醫院時，
        確有將其所有之財產（包括平鎮山仔頂郵局帳號000000
        -0存簿儲金之存摺、印章及平鎮山仔頂郵局第00000000
        號定期存單等物）交予周世榮保管，並授權周世榮動支
        該存款以支付醫療看護費及處理身後遺產等事宜，然周
        世榮並未再委託被告乙○○、甲○○保管丙○○所交付
        之上開財物等情，迭據證人周世榮證述歷歷，並有委託
        書、遺囑在卷可證（見93年度他字第157號卷第11-13頁
        ）。證人周世榮於法務部調查局桃園縣調查站證稱：「
        丙○○於88年7月6日因病身體不適，於當天打電話給我
        ，要我送其去醫院，當天送至桃園榮民醫院治療，在醫
        院時，張員（指丙○○）．．．乃將其財物以一個黑皮
        包裝好，委託我保管．．．」、「張員僅委託我一人保
        管財物」等語（見同上他字第157號卷第359頁反面、第
        360頁正面）；於偵查中證稱：「（你是心甘情願交給
        崔？）不是。是他自己說要接管，他說我年紀大，放我
        這邊不安全」（見同上他字卷第89頁正面）；於原審時
        證稱：「（丙○○有無將身分證、存摺、私章、定存單
        這些東西交給你？）有，是88年7月6日將他送到醫院急
        診時候就交給我」、「（有無將丙○○委託你保管的東
        西轉委託給乙○○、甲○○保管？）．．．我沒有委託
        乙○○、甲○○保管」、「88年7月29日崔（桂雲）打
        電話給我，問我說：『丙○○住院有無交給你什麼東西
        ？』叫我把那些東西拿給他看。我就把丙○○交給我的
        黑皮包打開來，清點完後就把那些東西全部拿到乙○○
        那邊。乙○○看完之後，就說：『我要接管』，我說：
        『丙○○是把東西交給我，他如果要給你的話，當初就
        應該交給你』．．．當時崔（桂雲）說他要接收時候，
        我以為他是有權利可以這麼做．．．」等語（見原審卷
        一第43-44頁、原審卷二第26頁）。被告甲○○於桃園
        縣調查站，供承：「我不認識（丙○○），因此和丙○○並無交往關係。」、「（丙○○生前有無委託你代管
        財物？）沒有。」（他字卷第157號卷第341頁第1-4行
        ）；被告乙○○則供稱：「我約於82年認識丙○○，渠
        與我乃係同鄉，平日雖有聯絡並無特別往來。」（他字
        第157號卷第352頁反面倒數3、4行）。被告兩人與丙○○，其中甲○○無交往，互不認識，其中乙○○雖有聯
        絡，無特別往來，足見被告與丙○○交情不深，衡情丙○○不會將一輩子積蓄，委託被告二人處理。再者，被
        告二人（具不知丙○○帳戶之密碼，此為被告所是認，
        倘丙○○委託被告二人處理存款事宜，依照常情，必將
        有關密碼一併告知，使被告能順利辦理提款或解約事宜
        ，被告二人均不知相關密碼，益見被告兩人應未受託處
        理相關財物。另者，依證人林茂昌及桃園縣榮民服務處
        調查報告，除榮民死亡或宣告禁治產外，榮民服務處及
        其人員不會插手榮民財產之處理，被告竟匿而不宣，未
        往上呈報，卻掌管老榮民丙○○之財物，則被告二人應
        得利用其上級指導員之身分，使證人周世榮誤以為被告
        有權接管丙○○之財物，而陷錯誤將財物交給被告乙○○保管。被告乙○○辯稱係受周世榮之委託保管財物，
        自難採信。
（二）、被告乙○○於88年10月29日，向臺北榮民總醫院申請丙○○之診斷證明書，並由不知情之證人即被告乙○○之
        妻葉秋蘭，填寫由被告甲○○代理丙○○處理郵局存簿
        定期儲金業務及更換印鑑之意之委託書，再由被告甲○○蓋用丙○○之印章後，於同年11月26日持上開診斷證
        明書、委託書、印章及定期存單等文件，至平鎮山仔頂
        郵局辦理定期存款提前解約。解約後，於解約當天隨即
        存入中國國民黨四十二區黨部以化名「黃園齊」之名義
        開立之郵局帳戶，又分別於同年12月3日、89年1月17
        日提領100萬元、66萬6837元，分別轉存入證人許建華
        及被告甲○○所有臺灣土地銀行平鎮分行帳號，此情為
        被告2人所不否認，並有臺灣土地銀行平鎮分行90年3月
        12 日平鎮存字第90047號函、90年3月12日平鎮存字第
        90047號函、90年4月23日平鎮存字第00076號函、中壢
        郵局90年5月11日營00000000之059號函等所附開戶資料
        、交易明細、印鑑卡及偽以丙○○名義出具之委託書、
        變更印鑑聲請書附卷可稽。參以丙○○自88年10月1日
        起，即陷入神智障礙且無法言語，同年11月19日中風後
        更陷入半昏迷狀態，失去四肢活動之能力，殆至同年12
        月至89年2月間神智始一度好轉，有卷附臺北榮民總醫
        院90年10月5日（90）北總行字第09277號函可證，是存
        款提前解約之際，丙○○當時並無自主表達之能力，自
        無可能授權被告乙○○、甲○○辦理定存解約之事宜，
        可見被告2人解約及領款並未得丙○○之授權。至證人
        許建華、王守仁雖證稱丙○○在醫院時曾表示如醫藥費
        不夠可以其郵局之存款支付等語，惟彼2人亦證稱丙○○並未提到誰可以動用；且依周世榮所提之委託書，丙○○既已委託周世榮提領郵局之存款，周世榮於偵查中
        亦表示存摺內尚有53萬元可支用，而依證人尤進富所提
        之收據所示，被告支付之費用約44萬餘元，依常情自應
        先提領存摺之存款支付，豈有先提前解除定存之理。是
        被告偽造丙○○之委託書，再向郵局詐領存款之犯行足
        堪認定。
（三）、周世榮自89年2月1日起，屢次向桃園縣榮民服務處陳情
        ，被告為應付桃園縣榮民服務處之調查及脫免罪責，乃
        於89年2月20日及2月27日召開丙○○財務管理會議，制
        作內容不實之會議記錄，並推舉不知情之錢統銀為主任
        委員，於89年2月29日，由被告甲○○及證人許建華分
        別將帳戶之餘款，辦理轉帳開戶，匯入錢統銀名義之臺
        灣土地銀行平鎮分行局號091005號、帳號154346號帳戶
        。被告至89年4月10日丙○○去世後，始陸續於同年月
        13日、同年月15日，將餘款138萬7472元繳回桃園縣榮
        民服務處等情，除有證人周世榮所寫的報告、補充說明
        、申訴報告書附卷可佐外，並經證人許建華、錢統銀、
        林茂昌證述無訛，復有郵政儲金匯業局90年5月11日儲
        00000000001號函暨所附立帳申請書、存提款詳情表、
        臺灣土地銀行平鎮分行90年3月12日平鎮存字第90000
        46號函、第9000047號函、及同年4月23日平鎮存字第90
        00076號函暨所附88年、89年間交易明細表、帳戶基本
        資料明細表、桃園縣榮民服務處自行收納款項統一收據
        在卷可證，益徵被告2人係於周世榮一再向桃園縣榮民
        服務處陳情後，為脫免罪責才將餘款繳回，惟此並無解
        免被告已成立犯行之罪責。
（四）、被告乙○○、甲○○雖分係桃園縣榮民服務處聘任之總
        聯絡員、駐區聯絡員，然依據卷附行政院國軍退除役官
        兵輔導委員會90年6月28日（90）輔壹字第09485號函暨
        所附行政院國軍退除役官兵輔導委員會組織條例，94年
        8月17日桃縣榮處字第094000號函及附件所示：總聯絡
        員、駐區聯絡員係屬義務職，並非編制人員，亦非聘僱
        人員，不支領薪資，僅每月酌領交通補助費，因非公務
        員，故無派令。是被告乙○○、甲○○均非依據法令從
        事公務之人員，檢察官認被告2人係依法令從事公務之
        人員，容有誤會，併此敘明。
（五）、綜上所述，參互各情，事證明確，被告犯行堪以認定，
        應予依法論科。
二、核被告所為，係犯刑法第216條、第210條之行使偽造私文書
    罪、第339條第1項之詐欺取財罪。被告2人就上開犯行有犯
    意聯絡及行為分擔，均為共同正犯。再被告二人利用不知情
    之葉秋蘭，填載委託書並盜蓋丙○○之印章而偽造丙○○名
    義之委託書，為間接正犯。其中盜蓋印文之行為，係偽造文
    書之部分行為，偽造之低度行為又為行使之高度行為所吸收
    ，均不另論罪。被告先後2次詐欺取財之犯行，時間緊接，
    犯罪構成要件相同，顯係基於概括犯意為之，應依刑法第56
    條連續犯規定論以一罪，並加重其刑。被告所犯上開2罪間
    ，有方法結果之牽連關係，依刑法第55條規定，從較重之行
    使偽造私文書罪處斷。至檢察官雖指被告向周世榮取得丙○○財物之行為，係犯刑法第335條第1項之詐欺罪嫌，惟按刑
    法上之侵占罪係以行為人意圖為自己或第三人不法之所有，
    而侵占自己合法持有他人之財物為構成要件，而該財物，依
    一定之原因先歸屬於行為人自己之實力支配下，至歸屬之原
    因不問基於法令、契約或法律行為以外之適法行為皆可，而
    後行為人基於不法之意圖將該財物據為己有，為其成立要件
    ，是行為人必須以上開適法之原因持有被害人之財物，始足
    當之。惟查被告取得丙○○所有之財物，並非基於法令、契
    約或法律行為以外之適法行為，而是周世榮因誤信被告有此
    權限而交付，是被告此部分之行為並不構成侵占罪，應成立
    詐欺罪，惟檢察官就被告一部分詐欺犯行起訴，是被告此部
    分詐欺犯行仍為起訴效力所及，而侵占部分則不另為無罪之
    諭知。又被告2人並非公務員，前已詳述，是本案並無刑法
    第134條之適用，附此敘明。
三、原審認被告行為並不成立犯罪，於法尚有未合，檢察官據此
    上訴，為有理由，應由本院予以撤銷改判。爰審酌被告2人
    利用丙○○病重之機會，詐領其存款，惟有部分確用以支付
    丙○○之醫療費，餘款款亦已返還，及其犯罪之手段、所生
    之危害及犯後態度等情狀，分別量處如有期徒刑6月。末按
    被告2人行為後，刑法第41條業於90年1月10日修正公布，同
    年月12日生效，舊法規定犯最重本刑3年以下有期徒刑以下
    之刑之罪，而受6個月以下有期徒刑或拘役之宣告，因身體
    、教育、職業、家庭之關係或其他正當事由，執行顯有困難
    者，得易科罰金，修正後刑法第41條第1項規定，凡犯最重
    本刑5年以下有期徒刑以下之刑之罪，而受6個月以下有期徒
    刑或拘役之宣告，均得易科罰金，惟易科罰金係關於執行之
    事項，與罪刑之輕重問題無涉，自應尊重制定新法之精神，
    一律適用新法，不生新舊法律適用之比較問題，故被告2人
    均依新法諭知易科罰金之折算標準。
據上論斷，應依刑事訴訟法第369條第1項前段、第364條、第299
條第1項前段，刑法第28條、第216條、第210條、第339條第1項
、第55條、第56條、修正後第41條第1項前段、罰金罰鍰提高標
準條例第1條前段、第2條，判決如主文。
本案經檢察官方娜蓉到庭執行職務
中　　華　　民　　國　　94　　年　　10　　月　　7 　　日
　　　　　　　　　刑事第十六庭  審判長法　官  曾德水
　　　　　　　　　　　　　　　　　　  法　官  杜惠錦
　　　　　　　　　　　　　　　　　　  法　官  廖紋妤
以上正本證明與原本無異。
如不服本判決，應於收受送達後十日內向本院提出上訴書狀，其
未敘述上訴之理由者並得於提起上訴後十日內向本院補提理由書
（均須按他造當事人之人數附繕本）。
                                      書記官  王增華
中　　華　　民　　國　　94　　年　　10　　月　　14　　日
附錄本案論罪科刑法條全文
刑法第216條：
行使第二百十條至第二百十五條之文書者，依偽造、變造文書或
登載不實事項或使登載不實事項之規定處斷。
刑法第210條：
偽造、變造私文書，足以生損害於公眾或他人者，處五年以下有
期徒刑。
刑法第339條第1項
意圖為自己或第三人不法之所有，以詐術使人將本人或第三人之
物交付者，處五年以下有期徒刑、拘役或科或併科一千元以下罰
金。
